ACORDAO-COMPLETO-2540178

ACÓRDÃO 4155/2022 ATA 27/2022 - SEGUNDA CÂMARA

VISTOS, relatados e discutidos estes autos da Tomada de Contas Especial instaurada pela Fundação Nacional da Saúde e que teve por fundamento a não comprovação da regular aplicação dos recursos repassados por meio do Termo de Compromisso - Programa de Aceleração do Crescimento TC/PAC 596/07, cujo objeto era a execução de Sistema de Esgotamento Sanitário no Município de Cachoeirinha/TO.
ACORDAM os Ministros do Tribunal de Contas da União, reunidos em Sessão da Segunda Câmara, ante as razões expostas pelo Relator, em: 
9.1. com fundamento nos arts. 1º, inciso I, 16, inciso III, alíneas "b" e "c", 19, caput, e 23, inciso III, da Lei 8.443/1992, julgar irregulares as contas dos Srs. Zelio Herculano de Castro e Erisvaldo Resplandes de Araújo, bem como da Construtora Norte Bico Ltda., condenando os responsáveis, na forma abaixo especificada, ao pagamento das quantias a seguir discriminadas, atualizadas monetariamente e acrescidas dos juros de mora, calculados a partir das datas indicadas até a do efetivo recolhimento, com a fixação do prazo de 15 (quinze) dias, a contar das notificações, para comprovarem, perante o Tribunal (art. 214, inciso III, alínea "a", do Regimento Interno/TCU) , o recolhimento das dívidas ao Tesouro Nacional, na forma da legislação em vigor, abatendo-se, na oportunidade, eventuais valores ressarcidos, na forma do disposto no Enunciado 128 da Súmula de Jurisprudência do TCU:
9.1.1.  Sr. Erisvaldo Resplandes de Araújo:
	Data
	Valor (R$) 
	Natureza

	16/01/2014
	367.868,54 
	Débito

	03/05/2016
	106.858,64
	Crédito

9.1.2. Sr. Erisvaldo Resplandes de Araújo, em solidariedade com o Sr. Zelio Herculano de Castro:
	Data
	Valor (R$) 
	Natureza

	12/12/2011
	572.264,07
	Débito

9.1.3. Sr. Erisvaldo Resplandes de Araújo, em solidariedade com a Construtora Norte Bico Ltda.:
	Data
	Valor (R$) 
	Natureza

	26/05/2014
	3.815,48 
	Débito

	15/07/2014
	1.728,51 
	Débito

	15/07/2014
	30.000,00 
	Débito

	16/07/2014
	25.785,52 
	Débito

9.2. aplicar aos responsáveis abaixo a multa prevista nos artigos 19, caput, e 57 da Lei 8.443/1992, nos valores a seguir indicados, fixando-lhes o prazo de 15 (quinze) dias, a contar da notificação, para que comprovem, perante o Tribunal (artigo 214, inciso III, alínea "a", do Regimento Interno) , o recolhimento da dívida ao Tesouro Nacional, atualizada monetariamente atualizada monetariamente desde a data do presente Acórdão até a do efetivo recolhimento, se for paga após o vencimento, na forma da legislação em vigor:  
	Responsável
	Valor 

	Erisvaldo Resplandes de Araújo
	R$ 160.000,00

	Zelio Herculano de Castro
	R$ 100.000,00

	Construtora Norte Bico Ltda.
	R$ 10.000,00

9.3. autorizar, caso requerido, nos termos do art. 26 da Lei 8.443/1992, c/c o art. 217 do Regimento Interno/TCU, o parcelamento das dívidas em até 36 (trinta e seis) parcelas mensais e sucessivas, sobre as quais incidirão os correspondentes acréscimos legais (débito: atualização monetária e juros de mora; multa: atualização monetária) , esclarecendo aos responsáveis que a falta de pagamento de qualquer parcela importará no vencimento antecipado do saldo devedor, sem prejuízo das demais medidas legais;
9.4. autorizar, desde logo, nos termos do art. 28, inciso II, da Lei 8.443/1992, a cobrança judicial das dívidas, caso não atendidas as notificações;    
9.5. enviar cópia deste Acórdão à Procuradoria da República no Estado do Tocantins, nos termos do § 7° do art. 209 do Regimento Interno/TCU, para a adoção das medidas que entender cabíveis, bem como à Fundação Nacional da Saúde, para ciência.

Tomada de Contas Especial instaurada pela Fundação Nacional da Saúde e que teve por fundamento a não comprovação da regular aplicação dos recursos repassados por meio do Termo de Compromisso  Programa de Aceleração do Crescimento TC/PAC 596/07, cujo objeto era a execução de Sistema de Esgotamento Sanitário no Município de Cachoeirinha/TO.

Segunda Câmara

Município de Cachoeirinha/TO.

3. Responsáveis: Erisvaldo Resplandes de Araújo (XXX.622.291-XX), Construtora Norte Bico Ltda. (07.294.927/0001-20) e Zelio Herculano de Castro (XXX.945.501-XX).

13.1. Ministros presentes: Bruno Dantas (Presidente), Augusto Nardes, Aroldo Cedraz e Antonio Anastasia.
13.2. Ministros-Substitutos presentes: Marcos Bemquerer Costa (Relator) e André Luís de Carvalho.

MARCOS BEMQUERER

Trata-se da Tomada de Contas Especial instaurada pela Fundação Nacional da Saúde - Funasa em desfavor de Zelio Herculano de Castro e Erisvaldo Resplandes de Araújo, Prefeitos de Cachoeirinha/TO nas gestões 2009/2012 e 2013/2016, respectivamente, e da Construtora Norte Bico Ltda., tendo por fundamento a não comprovação da regular aplicação dos recursos repassados por meio do Termo de Compromisso - Programa de Aceleração do Crescimento TC/PAC 596/07, registro Siafi 633084 (peça 5) .
2.	Referido ajuste, celebrado entre a Funasa e aquela municipalidade, teve por objeto a execução de Sistema de Esgotamento Sanitário no Município de Cachoeirinha/TO, no âmbito do Programa de Aceleração do Crescimento, no exercício de 2007.
3.	Transcrevo, a seguir, com os devidos ajustes de forma, excerto da instrução da Secretaria de Controle Externo de Tomada de Contas Especial - Secex/TCE na qual os fatos atinentes a este processo são descritos e examinados (peça 146) :
"HISTÓRICO
Em 03/06/2019, com fundamento na IN/TCU 71/2012, alterada pela IN/TCU 76/2016 e DN/TCU 155/2016, o dirigente da Funasa autorizou a instauração da tomada de contas especial. O processo foi registrado no sistema e-TCE com o número 1456/2019 (peça 96, item 4) .
O Termo de compromisso TC/PAC 0596/07, registro Siafi 633084, foi firmado no valor de R$ 1.546.391,70, sendo R$ 1.499.999,95 à conta da concedente e R$ 46.391,75 referentes à contrapartida do convenente (peça 7) . Os valores foram posteriormente alterados pelo 3º termo aditivo (peças 14 e 96, itens 5 e 6) para R$ 1.474.907,39, sendo R$ 1.430.660,12 à conta da União e R$ 44.247,22 à conta do ente federado.
O ajuste teve vigência de 31/12/2007 a 26/12/2015 (peça 26) , com prazo para apresentação da prestação de contas em 24/02/2016. Os repasses efetivos da União totalizaram R$ 1.001.462,12 e foram creditados mediante duas parcelas, nas seguintes datas e valores: 12/12/2011, R$ 572.264,07; 16/01/2014, R$ 429.198,05 (peça 105) . A contrapartida disponibilizada alcançou R$ 17.698,88 (peça 50) . Houve devolução aos cofres federais de R$ 106.858,64 em 03/05/2016 (peça 105) .
A Funasa realizou visitas ao município em 14/10/2013 (peça 25) e em 14/11/2015 (peça 27) , tendo a entidade informado nesta última visita que a obra se encontrava paralisada e com execução física no patamar de 60,32% do total pactuado.
A prestação de contas e complementações enviadas foram analisadas por meio do documento constante na peça 50.
O fundamento para a instauração da Tomada de Contas Especial, conforme consignado na matriz de responsabilização elaborada pelo tomador de contas, foi a constatação da (...) ausência de funcionalidade do objeto do [TC/PAC 596/07, haja vista a execução parcial do objeto ajustado]. 
Os responsáveis arrolados na fase interna foram devidamente comunicados e, diante da ausência de justificativas suficientes para elidir a irregularidade e da não devolução dos recursos, instaurou-se a tomada de contas especial.
No relatório (peça 96) , o tomador de contas concluiu que o prejuízo importaria no valor original de R$ 950.986,47, imputando-se a responsabilidade a Zelio Herculano de Castro, prefeito municipal no período de 1º/01/2009 a 31/12/2012, na condição de gestor dos recursos, Erisvaldo Resplandes de Araújo, prefeito municipal no período de 1º/01/2013 a 31/12/2016, na condição de gestor dos recursos, e a Construtora Norte Bico Ltda. - ME, na condição de contratado.
Em 02/12/2020, a Controladoria-Geral da União emitiu o relatório de auditoria (peça 99) , em concordância com o relatório do tomador de contas. O certificado de auditoria e o parecer do dirigente do órgão de controle interno concluíram pela irregularidade das presentes contas (peças 100 e 101) .
Em 29/01/2021, o ministro responsável pela área atestou haver tomado conhecimento das conclusões contidas no relatório e certificado de auditoria, bem como do parecer conclusivo do dirigente do órgão de controle interno, manifestando-se pela irregularidade das contas, e determinou o encaminhamento do processo ao Tribunal de Contas da União (peça 102) .
Uma vez remetidos os autos a este Tribunal para fins de apreciação e julgamento, em sede de instrução preliminar (peça 106) , a análise dos pressupostos de procedibilidade previstos na IN/TCU 71/2012 verificou que não havia óbices que impedissem o prosseguimento desta tomada de contas especial, uma vez que não se configurou o transcurso de mais de dez anos entre o fato gerador e a primeira notificação válida dos responsáveis pela autoridade administrativa competente. Verificou-se, ainda, que o valor atualizado do débito apurado (sem juros) em 1º/01/2017 era superior ao valor mínimo de alçada vigente nesta Corte de Contas. Por fim, foram encontrados outros processos no Tribunal com os mesmos responsáveis.
Na sequência, procedeu-se ao exame técnico dos elementos fáticos e jurídicos relacionados ao feito, com vistas a propiciar o estabelecimento de parâmetros processuais objetivos para a adequada apuração dos fatos, identificação dos responsáveis e quantificação do dano para fins de ressarcimento, nos seguintes termos (peça 106, p. 5-7) :
"18. Em linhas gerais, o Tomador de Contas (peça 96) atribuiu aos prefeitos Zelio Herculano de Castro e Erisvaldo Resplandes de Araújo a responsabilidade pela ausência de funcionalidade do objeto, em [função] da sua execução com falhas técnicas e/ou de qualidade, tendo sido ainda atribuído a este último, em regime de solidariedade com a Construtora Norte Bico Ltda.-ME, a responsabilidade pelos pagamentos realizados à aludida sociedade empresária. 
19. A execução parcial foi constatada pela Funasa na última visita, realizada um mês antes do final da vigência do ajuste (peça 27) , quando a entidade verificou que as obras estavam paralisadas e com execução física (60,32%) incompatível com a execução financeira (70%) . No relatório correspondente, além de destacar que o cumprimento do cronograma físico-financeiro não apresentava percentual compatível com os recursos liberados, a entidade também destacou que a execução da obra não estava de acordo com o projeto e o plano de trabalho aprovados, bem assim que a parcela executada não apresentava funcionalidade, verbis:
'20. TC/PAC n° 596/2007. Foi realizada visita ao local da nova Estação de Tratamento de Efluentes, onde se verificou que os serviços de urbanização da área da ETE estavam deficitários, meios-fios com algumas avarias e sem sarjeta, ausência de grama e de lastro de seixo com execução inferior ao descrito em memória de cálculo. As estruturas do tratamento preliminar já apresentam algumas patologias construtivas (trincas e fissuras) . Tanto o reator quanto o filtro anaeróbio apresentam pontos de corrosão e falhas no revestimento em fibra de vidro. Também foi possível verificar que o fundo falso do filtro está cedendo. As interligações hidráulicas entre os componentes do sistema ainda não foram executadas. Nenhuma das estruturas está em condições de entrar em funcionamento. Todas as etapas da obra encontram-se abandonadas. No ponto destinado à Estação Elevatória 01, o efluente que ali chega é despejado diretamente sobre o solo, em uma área alagadiça. Em tal elevatória, verificou-se que apenas fora executada a estrutura de base, ainda assim com layout e profundidade inferior ao especificado em projeto. Não houve a execução de redes coletoras de esgoto até a data da visita (10/11/2015) . E, mesmo que houvesse, estas não teriam funcionalidade alguma, visto que [elas] dependem da execução da Estação Elevatória prevista no Convênio n° 1145/2004 e que foi constatado que esta não apresenta funcionalidade alguma. Não se encontrou placa de obra na localidade. (grifos acrescidos) '
20. Bem se vê que as informações constantes dos autos confirmam que o caso vertente trata de execução parcial do objeto pactuado, sem possibilidade de aproveitamento da parcela executada. Nestas circunstâncias, o entendimento sedimentado do TCU é no sentido de que 'a execução parcial de objetos de convênios em que reste consignada a imprestabilidade do que edificado para o atingimento da meta implica débito em valor integral' (Acórdão 11571/2018-TCU-Primeira Câmara, Min. Benjamin Zymler; Acórdão 2812/2017-TCU-Primeira Câmara, Min.-Sub. Weder de Oliveira; Acórdão 494/2016-TCU-Primeira Câmara, Min.-Sub. André de Carvalho; Acórdão 3324/2015-TCU-Segunda Câmara, Min. Augusto Nardes; Acórdão 1960/2015-TCU-Primeira Câmara, Min. Walton Alencar Rodrigues) .
21. No tocante à conduta dos gestores arrolados na fase interna, a rigor, não se pode atribuir ao prefeito Zelio Herculano de Castro a ausência de funcionalidade do objeto. Com efeito, a visita realizada pela Funasa logo após o fim do mandato do responsável (peça 25) indicou que o objeto pactuado estava sendo cumprido e que a execução física da obra estava compatível com as parcelas. Essa mesma visita expressamente consignou que a execução da obra ocorria 'em conformidade com os padrões e especificações descritas no Plano de Trabalho'.
22. De todo modo, a responsabilidade deste prefeito deve ser mantida nos autos, uma vez que todas as despesas realizadas no âmbito do ajuste durante o seu mandato foram efetuadas mediante cheques pagos em outras agências, inviabilizando, deste modo, o estabelecimento do nexo causal entre os recursos federais repassados e os dispêndios incorridos, o que gera, em consequência, presunção de dano aos cofres federais.
23. A esse respeito, é de se notar que, ao final do seu mandato (2012) , o saldo da conta vinculada estava zerado (peça 105) , o que evidencia a utilização integral dos recursos federais colocados à disposição do município por meio da primeira parcela, no total de R$ 572.164,07, durante a sua gestão.
24. Já a responsabilidade pela ausência de funcionalidade do objeto deve ser atribuída ao prefeito sucessor, o Sr. Erisvaldo Resplandes de Araújo, uma vez que a vistoria realizada ao final da vigência do ajuste, transcrita anteriormente, evidenciou que tanto a execução da obra em desconformidade com o projeto aprovado quanto o seu abandono ocorreram durante o mandato desse gestor.
25. No tocante à reponsabilidade da contratada, verifica-se que todas os pagamentos realizados em 2014 ocorreram em favor da Construtora Norte Bico Ltda.. Nesse passo, de acordo com o extrato da conta vinculada (peça 105) , a diferença entre o total de despesas realizadas com os recursos da avença (R$ 950.983,47) e o valor correspondente ao percentual físico executado ¿ 60,32% ¿ (R$ 889.653,96) resulta em uma dívida de R$ 61.329,51, a ser imputada à aludida sociedade empresária em regime de solidariedade com o prefeito Erisvaldo Resplandes de Araújo. 
26. Em resumo, portanto, têm-se a identificação de duas irregularidades, com diferentes responsáveis, quais sejam, a irregularidade caracterizada pela não comprovação da regular aplicação dos recursos repassados, que deve recair sobre os prefeitos  Zelio Herculano de Castro e Erisvaldo Resplandes de Araújo, e a irregularidade caracterizada pela execução financeira em montante superior ao volume de obras e serviços efetivamente executados, que deve recair sobre o prefeito Erisvaldo Resplandes de Araújo e a empresa contratada.
27. De modo específico, em relação à não comprovação da regular aplicação dos recursos, o prefeito Erisvaldo Resplandes de Araújo responde individualmente pelo total do montante repassado, em face da execução apenas parcial da avença e sem utilidade da parcela executada, e de forma solidária ao pagamento do valor de R$ 572.264,07 com o prefeito  Zelio Herculano de Castro, cuja responsabilidade decorre da ausência do nexo causal entre as despesas realizadas e os dispêndios incorridos durante o seu mandato.
28. Por seu turno, em relação à execução financeira irregular, responde o prefeito Erisvaldo Resplandes de Araújo em regime de solidariedade com a contratada pelo valor histórico de R$ 61.329,51.
29. Em [face] dessas considerações, a composição do débito apurado, de acordo com a sistemática apregoada no âmbito do recente Acórdão 9284/2021-TCU-Segunda Câmara, da lavra do Min.-Sub. Marcos Bemquerer, deve seguir os seguintes moldes:
29.1. Responsabilidade solidária: Zelio Herculano de Castro e Erisvaldo Resplandes de Araújo:
	Data de Ocorrência
	Valor Histórico (R$) 
	Natureza

	12/12/2011
	572.264,07
	Débito

[29.2.] Responsabilidade individual: Erisvaldo Resplandes de Araújo:
	Data de Ocorrência
	Valor Histórico (R$) 
	Natureza

	16/01/2014
	367.868,54 
	Débito

	03/05/2016
	106.858,64
	Crédito

[29.3.] Responsabilidade solidária: Erisvaldo Resplandes de Araújo e Construtora Norte Bico Ltda. - ME: 
	Data de Ocorrência
	Valor Histórico (R$) 
	Natureza

	26/05/2014
	3.815,48 
	Débito

	15/07/2014
	 1.728,51 
	Débito

	15/07/2014
	30.000,00 
	Débito

	16/07/2014
	25.785,52 
	Débito

Em vista do exame técnico realizado, foi proposta a citação dos responsáveis Zelio Herculano de Castro, Erisvaldo Resplandes de Araújo e Construtora Norte Bico Ltda. - ME, nos [moldes acima delineados].
 (...) 
Em cumprimento ao pronunciamento do Relator, proferido em 25/10/2021 (peça 109) , foi efetuada citação dos responsáveis, nos seguintes [termos]:
Erisvaldo Resplandes de Araújo: 
	Comunicação: Ofício 60920/2021 - Secomp (peça 121) 
Data da Expedição: 11/11/2021
Data da Ciência: não houve (peça 129) 
Observação: Ofício enviado para o endereço do responsável, conforme pesquisa na base de dados no sistema do Registro Nacional de Carteira de Habilitação, custodiada pelo TCU (peça 112) 

	Comunicação: Ofício 60919/2021 - Secomp (peça 122) 
Data da Expedição: 11/11/2021
Data da Ciência: não houve (peça 125) 
Observação: Ofício enviado para o endereço do responsável, conforme pesquisa na base de dados no sistema do Tribunal Superior Eleitoral, custodiada pelo TCU (peça 111) 

	Comunicação: Ofício 60918/2021 - Secomp (peça 123) 
Data da Expedição: 11/11/2021
Data da Ciência: não houve (peça 130) 
Observação: Ofício enviado para o endereço do responsável, conforme pesquisa na base de dados no sistema da Receita Federal do Brasil, custodiada pelo TCU e atualizada em 29/07/2021 (peça 110) 

	Comunicação: Ofício 1884/2022 - Secomp (peça 137) 
Data da Expedição: 09/02/2022
Data da Ciência: não houve (peça 139) 
Observação: Ofício enviado para o endereço do responsável, conforme pesquisa na base de dados no sistema da Receita Federal do Brasil, custodiada pelo TCU e atualizada em 29/07/2021 (peça 134) 

	Comunicação: Edital 0410/2022 - Secomp (peça 141) 
Data da Expedição: 18/03/2022
Data da Ciência: 21/03/2022 (peça 143) 
Fim do prazo para a defesa: 05/04/2022

Zelio Herculano de Castro:  
	Comunicação: Ofício 60923/2021 - Secomp (peça 119) 
Data da Expedição: 11/11/2021
Data da Ciência: 01/12/2021 (peça 131) 
Observação: Ofício enviado para o endereço do responsável, conforme pesquisa na base de dados no sistema do Tribunal Superior Eleitoral, custodiada pelo TCU (peça 114) 
Fim do prazo para a defesa: 03/12/2021

	Comunicação: Ofício 60924/2021 - Secomp (peça 118) 
Data da Expedição: 11/11/2021
Data da Ciência: 18/11/2021 (peça 124) 
Observação: Ofício enviado para o endereço do responsável, conforme pesquisa na base de dados no sistema do Registro Nacional de Carteira de Habilitação, custodiada pelo TCU (peça 115) 
Fim do prazo para a defesa: 03/12/2021

Construtora Norte Bico Ltda.: 
	Comunicação: Ofício 60925/2021 - Secomp (peça 117) 
Data da Expedição: 11/11/2021
Data da Ciência: não houve (peça 128) 
Observação: Ofício enviado para o endereço do responsável, conforme pesquisa na base de dados no sistema da Receita Federal, custodiada pelo TCU, atualizada em 23/07/2018 (peça 116) 

	Comunicação: Ofício 1886/2022 - Secomp (peça 136) 
Data da Expedição: 09/02/2022
Data da Ciência: 17/02/2022 (peça 138) 
Observação: Ofício enviado para o endereço do responsável, conforme pesquisa realizada em outras bases de dados do TCU (peça 135) 
Fim do prazo para a defesa: 04/03/2022

	Comunicação: Edital 0411/2022 - Secomp (peça 142) 
Data da Expedição: 18/03/2022
Data da Ciência: 21/03/2022 (peça 144) 
Fim do prazo para a defesa: 05/04/2022

Conforme Despacho de Conclusão das Comunicações Processuais (peça 145) , as providências inerentes às comunicações processuais foram concluídas.
Transcorrido o prazo regimental, nenhum dos responsáveis apresentou defesa.
EXAME TÉCNICO
O exame técnico ora proposto compreende a análise das revelias configuradas, tomando como base as irregularidades atribuídas aos responsáveis no âmbito das instruções precedentes, em cotejo com os elementos comprobatórios constantes dos autos e os argumentos que possam ser aproveitados em favor dos responsáveis em manifestações colhidas na fase interna desta Tomada de Contas Especial, acaso existentes.
 (...) 
Da revelia do responsável Erisvaldo Resplandes de Araújo 
No caso vertente, a citação do responsável ocorreu em endereços provenientes de pesquisa de endereço realizada pelo TCU na base de dados do Registro Nacional de Carteiras de Habilitação (peça 112) , do Tribunal Superior Eleitoral (peça 111) e da Receita Federal do Brasil (peças 110 e 134) , sem, contudo, que se tenha alcançado êxito nas notificações expedidas (peças 129, 125, 130 e 139) .
Em consequência, a citação do responsável foi realizada por meio de edital (peças 141 e 143) . A comunicação realizada por edital publicado em órgão oficial ocorre quando o seu destinatário não é localizado. Esta forma de chamamento da parte aos autos está em consonância com o disposto no art. 179, inciso III, do Regimento Interno do TCU, sendo, assim, considerada medida processual válida, que tem como principal efeito concluir a fase de comunicação a cargo desta Corte de Contas.
Da revelia da Construtora Norte Bico Ltda. 
A citação da sociedade empresária ocorreu em endereços provenientes de pesquisa de endereço realizada pelo TCU na base de dados da Receita Federal do Brasil (peça 116) e em outras bases de dados do Tribunal (peça 135) , e, da mesma forma, as notificações expedidas não obtiveram êxito.
Também neste caso, a citação da empresa foi realizada por meio de edital (peças 142 e 144) , sendo válida, pelos motivos já expostos, a notificação realizada por esta Corte.
Da revelia do responsável Zelio Herculano de Castro
O responsável foi citado em endereço proveniente da pesquisa realizada na base de dados do Tribunal Superior Eleitoral (peça 114) , sendo que a ciência da notificação restou comprovada com o comparecimento do responsável para requerer prorrogação do prazo para resposta (peça 131) . 
O comparecimento do responsável aos autos confirma o êxito da notificação expedida pelo Tribunal. Por oportuno, informa-se que houve atendimento do pleito da parte (peça 133) .
Superada a análise acerca da validade das notificações, transcorrido o prazo regimental fixado e mantendo-se inerte os aludidos responsáveis, impõe-se que sejam considerados revéis, dando-se prosseguimento ao processo, com fulcro no art. 12, § 3º, da Lei 8.443/1992.
Nos processos do TCU, a revelia não leva à presunção de que seriam verdadeiras todas as imputações levantadas contra os responsáveis, diferentemente do que ocorre no processo civil, em que a revelia do réu opera a presunção da verdade dos fatos narrados pelo autor (Acórdão 1009/2018-TCU-Plenário, Min. Bruno Dantas; 2.369/2013-Plenário, Min. Benjamin Zymler e 2.449/2013-Plenário, Min. Benjamin Zymler) . Dessa forma, a avaliação da responsabilidade do agente não pode prescindir da prova existente no processo ou para ele carreada. 
Como visto, os responsáveis  Zelio Herculano de Castro e Erisvaldo Resplandes de Araújo foram citados em [face] da não comprovação da boa e regular aplicação dos recursos repassados no âmbito do TC/PAC 0596/07. O primeiro devido à realização de todas as despesas durante o seu mandato por meio de cheques pagos em outras agências, com rompimento do nexo entre os recursos descentralizados e os dispêndios incorridos; o segundo devido à execução parcial do objeto, com obras e serviços em desacordo com o projeto aprovado, bem como devido à ausência de medidas suficientes para garantir a funcionalidade da parcela executada, que resultou na completa inservibilidade do objeto pactuado.
Ao deixarem de se manifestar, os responsáveis deixaram de produzir prova da regular aplicação dos recursos sob suas responsabilidades, em afronta às normas que impõem aos gestores públicos a obrigação legal de, sempre que demandados pelos órgãos de controle, apresentar os documentos que demonstrem a correta utilização das verbas públicas, a exemplo do contido no art. 93 do Decreto-Lei 200/1967: 'Quem quer que utilize dinheiros públicos terá de justificar seu bom e regular emprego na conformidade das leis, regulamentos e normas emanadas das autoridades administrativas competentes.'
Além disso, o responsável Erisvaldo Resplandes de Araújo foi citado em conjunto com a Construtora Norte Bico Ltda. ME em [face] da execução financeira em montante superior ao volume de obras e serviços efetivamente executados.
Ao permanecerem silentes, os responsáveis deixam de produzir prova quanto à licitude dos pagamentos realizados, caracterizando desvio de conduta do ordenador das despesas e recebimento irregular dos pagamentos inquinados, restando caracterizado o enriquecimento sem causa, em afronta às regras gerais de Direito que tipificam a situação como violadora do ordenamento jurídico (arts. 884 e 885 do Código Civil e 9º da Lei 8.429/1992) .
Mesmo as alegações de defesa não sendo apresentadas, considerando o princípio da verdade real que rege esta Corte, procurou-se buscar, em manifestações dos responsáveis na fase interna desta Tomada de Contas Especial, se havia algum argumento que pudesse ser aproveitado a seu favor. 
No entanto, os responsáveis não se manifestaram na fase interna (peça 96, item 25) , não havendo, assim, nenhum argumento que possa vir a ser analisado e posteriormente servir para afastar as irregularidades apontadas. 
Em se tratando de processo em que a parte interessada não se manifestou acerca das irregularidades imputadas, não há elementos para que se possa efetivamente aferir e reconhecer a ocorrência de boa-fé na conduta dos responsáveis, podendo este Tribunal, desde logo, proferir o julgamento de mérito pela irregularidade das contas, conforme os termos dos §§ 2º e 6º do art. 202 do Regimento Interno do TCU (Acórdão 2064/2011-TCU-Primeira Câmara, Min. Ubiratan Aguiar; 6.182/2011-1ª Câmara, Min.-Subst. Weder de Oliveira; 4.072/2010-1ª Câmara, Min. Valmir Campelo; 1.189/2009-1ª Câmara, Min.-Subst. Marcos Bemquerer; e 731/2008-Plenário, Min. Aroldo Cedraz) .
Dessa forma, os responsáveis Zelio Herculano de Castro, Erisvaldo Resplandes de Araújo e Construtora Norte Bico Ltda. - ME devem ser considerados revéis, nos termos do art. 12, § 3º, da Lei 8.443/1992, devendo as contas serem julgadas irregulares, condenando-os ao débito apurado.
Prescrição da Pretensão Punitiva
Vale ressaltar que a pretensão punitiva do TCU, conforme Acórdão 1441/2016-TCU-Plenário, Relator Min. Benjamin Zymler, que uniformizou a jurisprudência acerca dessa questão, subordina-se ao prazo geral de prescrição indicado no art. 205 do Código Civil, que é de dez anos, contado da data de ocorrência da irregularidade sancionada, nos termos do art. 189 do Código Civil, sendo este prazo interrompido pelo ato que ordenar a citação, a audiência ou a oitiva dos responsáveis.
No caso em exame, verifica-se que não ocorreu a prescrição em relação aos responsáveis, visto que não houve o transcurso do prazo decenal entre a irregularidade sancionada, ocorrida em 31/12/2012 para o prefeito  Zelio Herculano de Castro, último dia do seu mandato eletivo, em 16/07/2014 para a Construtora Norte Bico Ltda., data do último pagamento recebido, e em 03/05/2016 para o prefeito Erisvaldo Resplandes de Araújo, data da efetiva apresentação da prestação de contas final pelo responsável, e o ato de ordenação da citação, ocorrido em 25/10/2021 (peça 109) .
CONCLUSÃO
Em face da análise promovida na seção 'Exame Técnico', verifica-se que os responsáveis não lograram comprovar a boa e regular aplicação dos recursos. Regularmente chamados aos autos, permaneceram silentes, em virtude do que devem ser considerados revéis, nos termos do art. 12, § 3º, da Lei 8.443/1992, e ter suas contas julgadas irregulares, com a consequente condenação solidária ao débito apurado.
Verifica-se também que não houve a prescrição da pretensão punitiva em relação aos responsáveis, conforme análise já realizada.
Tendo em vista que não constam dos autos elementos que permitam reconhecer a boa-fé dos responsáveis, sugere-se que as suas contas sejam julgadas irregulares, nos termos do art. 202, § 6º, do Regimento Interno do TCU, com a imputação do débito atualizado monetariamente e acrescido de juros de mora, nos termos do art. 202, § 1º do Regimento Interno do TCU, descontado o valor eventualmente recolhido.
Registra-se ainda que, em se tratando de recursos do Programa de Aceleração do Crescimento - PAC, o cofre credor da dívida é o Tesouro Nacional, nos termos do art. 6º, § 2º, da Lei nº 11.578/2007, que dispõe sobre a transferência obrigatória de recursos financeiros para a execução pelos Estados, Distrito Federal e Municípios de ações do Programa de Aceleração do Crescimento - PAC."
4. 	Feitas tais considerações, a proposta de mérito da Secex/TCE, uníssona, foi redigida nos seguintes termos (peças 146, pp. 12/14; 147 e 148) :
"I) considerar revéis os responsáveis Zelio Herculano de Castro, Erisvaldo Resplandes de Araújo e Construtora Norte Bico Ltda., para todos os efeitos, dando-se prosseguimento ao processo, com fulcro no art. 12, § 3º, da Lei 8.443/1992; 
II) julgar irregulares, nos termos dos arts. 1º, inciso I, 16, inciso III, alíneas 'b' e 'c', da Lei 8.443/1992, c/c os arts. 16, § 2º, alínea 'b', 19 e 23, inciso III, da mesma Lei, as contas dos responsáveis  Zelio Herculano de Castro, Erisvaldo Resplandes de Araújo e Construtora Norte Bico Ltda., condenando-os, na forma a seguir apresentada, ao pagamento das importâncias a seguir especificadas, atualizadas monetariamente e acrescidas dos juros de mora, calculadas a partir das datas discriminadas até a data da efetiva quitação do débito, fixando-lhes o prazo de 15 (quinze) dias, para que comprovem, perante o Tribunal, o recolhimento das referidas quantias aos cofres do Tesouro Nacional, nos termos do art. 23, inciso III, alínea 'a', da citada lei, c/c o art. 214, inciso III, alínea 'a', do Regimento Interno do TCU:
II.1) Zelio Herculano de Castro, solidariamente com Erisvaldo Resplandes de Araújo:
	Data de Ocorrência
	Valor Histórico (R$) 
	Natureza

	12/12/2011
	572.264,07
	Débito

II.2) Erisvaldo Resplandes de Araújo:
	Data de Ocorrência
	Valor Histórico (R$) 
	Natureza

	16/01/2014
	367.868,54 
	Débito

	03/05/2016
	106.858,64
	Crédito

II.3) Erisvaldo Resplandes de Araújo, em solidariedade com a Construtora Norte Bico Ltda.: 
	Data de Ocorrência
	Valor Histórico (R$) 
	Natureza

	26/05/2014
	3.815,48 
	Débito

	15/07/2014
	 1.728,51 
	Débito

	15/07/2014
	30.000,00 
	Débito

	16/07/2014
	25.785,52 
	Débito

III) aplicar aos responsáveis Zelio Herculano de Castro, Erisvaldo Resplandes de Araújo e Construtora Norte Bico Ltda., individualmente, a multa prevista no art. 57 da Lei 8.443/1992 c/c o art. 267 do Regimento Interno do TCU, fixando-lhes o prazo de 15 (quinze) dias, a contar da notificação, para que comprovem, perante o Tribunal (art. 214, III, alínea 'a', do Regimento Interno do TCU) , o recolhimento da dívida aos cofres do Tesouro Nacional, atualizada monetariamente desde a data do acórdão que vier a ser proferido por este Tribunal até a data do efetivo recolhimento, se paga após o vencimento, na forma da legislação em vigor;
IV) autorizar, desde logo, a cobrança judicial das dívidas, caso não atendidas as notificações, na forma do disposto no art. 28, inciso II, da Lei 8.443/1992;
V) autorizar também, desde logo, se requerido, com fundamento no art. 26, da Lei 8.443, de 1992, c/c o art. 217, §§ 1º e 2º do Regimento Interno do TCU, o parcelamento da (s) dívida (s) em até 36 parcelas, incidindo, sobre cada parcela, corrigida monetariamente, os correspondentes acréscimos legais, fixando-lhes o prazo de 15 (quinze) dias, a contar do recebimento da notificação, para comprovarem, perante o Tribunal, o recolhimento da primeira parcela, e de 30 (trinta) dias, a contar da parcela anterior, para comprovarem os recolhimentos das demais parcelas, devendo incidir, sobre cada valor mensal, atualizado monetariamente, os juros de mora devidos, no caso do débito, na forma prevista na legislação em vigor, alertando os responsáveis de que a falta de comprovação do recolhimento de qualquer parcela importará o vencimento antecipado do saldo devedor, nos termos do § 2º do art. 217 do Regimento Interno deste Tribunal; 
VI) enviar cópia do Acórdão a ser prolatado à Procuradoria da República no Estado do Tocantins, nos termos do § 3º do art. 16 da Lei 8.443/1992, c/c o § 7º do art. 209 do Regimento Interno do TCU, para adoção das medidas cabíveis;
VII) enviar cópia do Acórdão que vier a ser proferido à Fundação Nacional de Saúde e aos responsáveis, para ciência;
VIII) informar à Procuradoria da República no Estado do Tocantins, à Fundação Nacional de Saúde e aos responsáveis que a presente deliberação, acompanhada do Relatório e do Voto que a fundamenta, está disponível para a consulta no endereço www.tcu.gov.br/acordaos, além de esclarecer que, caso requerido, o TCU poderá fornecer sem custos as correspondentes cópias, de forma impressa; e
IX) informar à Procuradoria da República no Estado do Tocantins que, nos termos do parágrafo único do art. 62 da Resolução TCU 259/2014, os procuradores e membros do Ministério Público credenciados nesta Corte podem acessar os presentes autos de forma eletrônica e automática, ressalvados apenas os casos de eventuais peças classificadas como sigilosas, as quais requerem solicitação formal."
5.	O Ministério Público especializado, em parecer da lavra do Procurador Júlio Marcelo de Oliveira, anuiu ao encaminhamento da unidade especializada (peça 149) . 
	É o Relatório.

não há.

Procurador Júlio Marcelo de Oliveira.

TOMADA DE CONTAS ESPECIAL. TERMO DE COMPROMISSO - PROGRAMA DE ACELERAÇÃO DO CRESCIMENTO. SISTEMA DE ESGOTAMENTO SANITÁRIO. EXECUÇÃO PARCIAL. IMPRESTABILIDADE DA PARCELA EDIFICADA. CITAÇÃO DE DOIS GESTORES E DA EMPRESA CONTRATADA. REVELIA. CONTAS IRREGULARES. DÉBITO. MULTA.

TOMADA DE CONTAS ESPECIAL (TCE)

Secretaria de Controle Externo de Tomada de Contas Especial - Secex/TCE.

Em exame a Tomada de Contas Especial instaurada pela Fundação Nacional da Saúde - Funasa em desfavor dos Srs. Zelio Herculano de Castro e Erisvaldo Resplandes de Araújo, Prefeitos de Cachoeirinha/TO nas gestões 2009/2012 e 2013/2016, respectivamente, e da Construtora Norte Bico Ltda., tendo por fundamento a não comprovação da regular aplicação dos recursos repassados por meio do Termo de Compromisso - Programa de Aceleração do Crescimento TC/PAC 596/07, registro Siafi 633084 (peça 5) .
2.	Referido ajuste, celebrado entre a Funasa e aquela municipalidade, teve por objeto a execução de Sistema de Esgotamento Sanitário no Município de Cachoeirinha/TO, no âmbito do Programa de Aceleração do Crescimento, no exercício de 2007.
3.	A avença foi firmada no valor de R$ 1.474.907,39, sendo R$ 1.430.660,12 à conta da União e R$ 44.247,22 referente à contrapartida do ente federado (peças 14 e 96, itens 5 e 6) e teve vigência de 31/12/2007 a 26/12/2015 (peça 26) , com prazo para apresentação da prestação de contas em 24/02/2016.
4.	Os repasses efetivos da União totalizaram R$ 1.001.462,12 e foram creditados mediante duas parcelas: i) em 12/12/2011, no valor de R$ 572.264,07; e ii) em 16/01/2014, no montante R$ 429.198,05 (peça 105) . A contrapartida disponibilizada alcançou R$ 17.698,88 (peça 50) . Houve devolução aos cofres federais de R$ 106.858,64 em 03/05/2016 (peça 105) .
5.	A Funasa realizou inspeções no Município em 14/10/2013 (peça 25) e em 14/11/2015 (peça 27) , tendo a entidade informado, nessa última visita, que a obra se encontrava paralisada e com execução física no patamar de 60,32% do total pactuado.
6.	O fundamento para a instauração da Tomada de Contas Especial, conforme consignado na matriz de responsabilização elaborada pelo tomador de contas, foi a constatação da ausência de funcionalidade do objeto do TC/PAC 596/07, haja vista a execução parcial do objeto ajustado. 
7.	Desse modo, o prejuízo foi quantificado em R$ 930.986,47 e atribuído aos Srs. Zelio Herculano de Castro, Erisvaldo Resplandes de Araújo e à Construtora Norte Bico Ltda. da seguinte maneira: i) R$ 553.635,04 ao primeiro ex-gestor; e ii) R$ 377.351,43 solidariamente aos dois últimos responsáveis (peça 96, pp. 3/4) . 
8.	No âmbito deste Tribunal, a Secretaria de Controle Externo de Tomada de Contas Especial - Secex/TCE instruiu os autos e ponderou que não haveria como se atribuir ao Sr. Zelio Herculano de Castro a ausência de funcionalidade do empreendimento, porquanto a visita realizada pela Funasa logo após o fim do mandato do ex-alcaide (peça 25) indicou que o objeto pactuado estava sendo cumprido e que a execução física da obra estava compatível com as parcelas recebidas pela municipalidade (peça 106) .
9.	Todavia, salientou a unidade especializada que a responsabilidade do gestor deveria ser mantida, haja vista que todas as despesas realizadas no âmbito do ajuste durante o seu mandato foram efetuadas mediante cheques pagos em outras agências, o que inviabilizaria o estabelecimento do nexo causal entre os recursos federais repassados e os dispêndios incorridos.
10.	Uma vez que ao final de 2012 - término do mandato daquele Prefeito - o saldo da conta específica da avença estava zerado (peça 105) , o que indicaria a utilização integral dos recursos federais colocados à disposição do município por meio da primeira parcela, no total de R$ 572.264,07, esse foi o quantum do prejuízo que a unidade instrutiva atribuiu ao Sr. Zelio Herculano de Castro.
11.	Já a responsabilidade pela ausência de funcionalidade do objeto foi atribuída pela Secex/TCE ao prefeito sucessor, Sr. Erisvaldo Resplandes de Araújo, uma vez que a vistoria realizada ao final da vigência do ajuste evidenciou que, tanto a execução da obra em desconformidade com o projeto aprovado, quanto o seu abandono, ocorreram durante o mandato daquele gestor.
12.	Por fim, a unidade especializada atribuiu à Construtora Norte Bico Ltda. o débito de R$ 61.329,51, resultado da diferença entre o total de despesas realizadas com os recursos da avença - R$ 950.983,47 - e o valor correspondente ao percentual físico executado ¿ R$ 889.653,96 - (60,32%) . 
13.	Com base em tais ponderações, a Secex/TCE propôs a citação dos responsáveis nos seguintes moldes (peças 106, pp. 8/10; 107 e 108) :
	13.1. Sr. Zelio Herculano de Castro em solidariedade com o Sr. Erisvaldo Resplandes de Araújo: 
	Data
	Valor (R$) 
	Natureza

	12/12/2011
	572.264,07
	Débito

	13.2. Sr. Erisvaldo Resplandes de Araújo, de forma individual: 
	Data
	Valor (R$) 
	Natureza

	16/01/2014
	367.868,54 
	Débito

	03/05/2016
	106.858,64
	Crédito

	13.3. Sr. Erisvaldo Resplandes de Araújo em solidariedade com a Construtora Norte Bico Ltda.: 
	Data
	Valor (R$) 
	Natureza

	26/05/2014
	3.815,48 
	Débito

	15/07/2014
	 1.728,51 
	Débito

	15/07/2014
	30.000,00 
	Débito

	16/07/2014
	25.785,52 
	Débito

14. 	Por meio do despacho da peça 109, autorizei a realização das citações propostas, medida que foi levada a efeito pela Secretaria de Gestão de Processos (peças 117/130; 136/139 e 141/144) . 
15.	 Em que pese o Sr. Zelio Herculano de Castro ter solicitado e ter sido atendido pedido de prorrogação de prazo, subscrito por causídico, para apresentar suas alegações de defesa (peças 131/133) , ele e os demais responsáveis deixaram, transcorrer in albis o interregno regulamentar para exercerem tal faculdade processual.  
16.	Este o quadro, a Secex/TCE, em uníssono, apresentou proposta de mérito que contempla, em síntese: i) julgar irregulares as contas dos responsáveis; ii) imputar-lhes o débito apurado; iii) aplicar-lhes a penalidade pecuniária insculpida no art. 57 da Lei 8.443/1992 (peças 146, pp. 12/14; 147 e 148) .
17.	O MP/TCU, representado pelo Procurador Júlio Marcelo de Oliveira, anuiu ao encaminhamento proposto pela unidade especializada (peça 149) .
18.	Inicio o exame deste feito destacando que, consoante apontado expressamente pelo Tomador de Contas (peça 96, p. 3) , em que pese a constatação da execução de 60,32% do empreendimento, não houve aproveitamento da parcela edificada, ensejando, assim, a ausência do benefício social almejado no ajuste.
19.	Por oportuno, transcrevo excerto da manifestação da Funasa no relatório de visita de inspeção in loco, realizada em 10/11/2015 (peça 27, p. 2) :
"TC/PAC n° 596/2007. Foi realizada visita ao local da nova Estação de Tratamento de Efluentes, onde se verificou que os serviços de urbanização da área da ETE estavam deficitários, meios-fios com algumas avarias e sem sarjeta, ausência de grama e de lastro de seixo com execução inferior ao descrito em memória de cálculo. As estruturas do tratamento preliminar já apresentam algumas patologias construtivas (trincas e fissuras) . Tanto o reator quanto o filtro anaeróbio apresentam pontos de corrosão e falhas no revestimento em fibra de vidro. Também foi possível verificar que o fundo falso do filtro está cedendo. As interligações hidráulicas entre os componentes do sistema ainda não foram executadas. Nenhuma das estruturas está em condições de entrar em funcionamento. Todas as etapas da obra encontram-se abandonadas. No ponto destinado à Estação Elevatória 01, o efluente que ali chega é despejado diretamente sobre o solo, em uma área alagadiça. Em tal elevatória, verificou-se que apenas fora executada a estrutura de base, ainda assim com layout e profundidade inferior ao especificado em projeto. Não houve a execução de redes coletoras de esgoto até a data da visita (10/11/2015) . E, mesmo que houvesse, estas não teriam funcionalidade alguma, visto que [elas] dependem da execução da Estação Elevatória prevista no Convênio n° 1145/2004 e que foi constatado que este não apresenta funcionalidade alguma. Não se encontrou placa de obra na localidade. (grifos acrescidos) "
20.	Em tais casos, ou seja, quando constatada a ausência de funcionalidade do empreendimento executado de forma parcial, a jurisprudência do TCU é no sentido de que cabe imputar ao (s) responsável (eis) o débito pela totalidade da quantia repassada pela União. Precedentes (Jurisprudência Selecionada) :
Acórdão 11284/2020-TCU-Primeira Câmara (de minha relatoria) 
Acórdão 494/2016-TCU-Segunda Câmara (relator Ministro-Substituto André de Carvalho) 
"A execução parcial do objeto pactuado aliada à imprestabilidade da parcela realizada permite a condenação do responsável pelo valor total dos recursos repassados pelo convênio."
Acórdão 2812/2017-TCU-Primeira Câmara (relator Ministro-Substituto Weder de Oliveira) 
"Considera-se como prejuízo em valores integrais a aplicação dos recursos do convênio em objeto que se revela inservível ou sem funcionalidade após a sua execução, completa ou parcial."
Acórdão 5175/2013-TCU-Primeira Câmara (de minha relatoria) 
"Quando o objeto de convênio é executado parcialmente e não se vislumbra a possibilidade de aproveitamento do que foi realizado para posterior conclusão, aduz-se que houve completo desperdício dos recursos repassados, os quais devem ser integralmente devolvidos aos cofres federais."
21.	Dessa maneira, o dano ao erário em foco, objeto da citação dos responsáveis, monta à quantia de R$ 1.001.462,12, correspondente ao montante efetivamente transferido pela Funasa no âmbito do TC/PAC 596/07.
22.	Como visto acima, o Sr. Zelio Herculano de Castro, Prefeito no interregno 2009/2012, é responsável pela falta de comprovação da regular aplicação de R$ 572.264,07, em função de tal valor ter sido integralmente aplicado em seu mandato e, como bem destacado pela Secex/TCE na atuação vestibular desses autos (peça 106, p. 6) , ter sido destinado para o pagamento de despesas por meio de cheques pagos em outras agências bancárias, o que inviabiliza o necessário e imprescindível nexo de causalidade entre os recursos federais repassados e os dispêndios incorridos.
23.	Já o Sr. Erisvaldo Resplandes de Araújo, Chefe do Executivo Municipal entre 2013/2016, responde pelo débito em valor integral, porquanto, consoante aduzido pela Secex/TCE, a vistoria da qual reproduzi o excerto do respectivo relatório no item 19 acima, foi realizada no mês de novembro de 2015, ou seja, na vigência do mandato daquele responsável. 
24.	É dizer, o ex-alcaide, além de não cuidar, como era seu dever, para que a obra fosse executada em conformidade com o previsto no TC/PAC 596/07, deixou que a parcela edificada fosse abandonada, provocando a sua completa inutilidade. 
25.	Dessarte, deve responder pela totalidade do débito ora apurado, conforme pugnado de forma unânime pela unidade especializada e pelo MP/TCU. 
26.	Noutro giro, quanto ao débito de responsabilidade da Construtora Norte Bico Ltda. cabem os seguintes comentários.
27.	Tal empresa fora contratada pelo valor de R$ 1.472.848,56 para executar o empreendimento em foco (cf. contrato à peça 47, p. 1) . Por meio do Parecer Técnico 7/2016, a Funasa apontou a execução de 60,32% do Sistema de Esgotamento Sanitário (peça 48) , o que indica que a contratada deveria ter recebido o quantum de R$ 888.422,25 (60,32% de R$ 1.472.848,56) .
28.	Uma vez que o total de pagamentos efetuado à Construtora Norte Bico Ltda. montou à quantia de R$ 950.986,47 (peça 37) , fica assente débito de R$ 62.564,22 (R$ 950.986,47 - R$ 888.422,25) . 
29.	Haja vista que tal firma fora citada pelo valor de R$ 61.329,51 (peça 117) , este é o valor pelo qual a referida sociedade empresária deverá responder.
30.	Tendo em vista que os três responsáveis optaram por não responder ao chamamento do TCU, optando pela revelia, o presente processo deve seguir seu curso, nos termos do art. 12, § 3º, da Lei 8.443/1992.
31.	Como é cediço, é ônus dos administradores de recursos públicos prestarem contas e nelas comprovar a boa e regular aplicação dos recursos federais que lhes foram confiados, por imposição decorrente do ordenamento jurídico, a teor do bloco normativo composto pelas disposições dos arts. 70, parágrafo único, da Constituição Federal/1988, 93 do Decreto-lei 200/1967 e 66 do Decreto 93.872/1986.
32. 	Assim, é indispensável que os gestores demonstrem a execução física das metas previstas no plano de trabalho aprovado, a regularidade da movimentação dos recursos financeiros depositados na conta corrente exclusiva do ajuste, bem como o vínculo causal entre a realização das metas e a destinação dos recursos.
33.	Nessa linha de ideias, se os responsáveis não conseguiram comprovar a correta aplicação dos recursos objeto do TC/PAC 596/07, cumpre julgar irregulares suas contas, imputando-se-lhes o débito apurado.  
34.	Insta destacar, conforme comprovante constante da peça 41, que houve a devolução aos cofres da Funasa do valor de R$ 106.858,64, devendo tal quantia ser abatida na forma do disposto no Enunciado 128 da Súmula de Jurisprudência do TCU.
35.	Cabível, ademais, diante da gravidade de suas condutas, aplicar-se-lhes a penalidade pecuniária prevista no art. 57 da Lei 8.443/1992.
36.	Sobre o sancionamento, destaco que o Plenário desta Corte fixou o entendimento de que o Tribunal está subordinado ao prazo decenal de prescrição indicado no art. 205 do Código Civil, contado a partir do fato gerador, e de que o ato que ordenar a citação, a audiência ou oitiva da parte interrompe a prescrição, nos termos do art. 202, inciso I, do Código Civil (Acórdão 1441/2016-TCU-Plenário, Relator Ministro Benjamin Zymler e Redator Ministro Walton Alencar Rodrigues) .
37. 	Sobre o dies a quo da contagem do prazo prescricional, esta Corte deliberou que:  
Acórdão 2278/2019-TCU-Primeira Câmara (relator Ministro-Substituto Augusto Sherman)  
"Nos casos de não comprovação da regular aplicação de recursos repassados mediante convênios ou instrumentos similares, a data limite para entrega da prestação de contas final ou a data da efetiva entrega antecipada assinala o marco inicial da contagem do prazo de prescrição da pretensão punitiva do TCU."
38. 	De acordo com a Secex/TCE, o prazo final para a apresentação da prestação de contas seria o dia 24/2/2016 (item 4 da instrução transcrita no Relatório precedente) . Uma vez que o despacho ordinatório da citação dos responsáveis foi por mim exarado em 25/10/2021 (peça 109) , isto é, em prazo inferior a dez anos, resta afastada a prescrição da pretensão punitiva.  
39. 	Também quanto à empresa Construtora Norte Bico Ltda. não há que se falar em prescrição decenal, visto que o último pagamento foi efetivado em 16/7/2014 e sua citação foi ordenada em 03/03/2021 (peça 109) .
40.	Oportuno, ademais, nos termos do § 7° do art. 209 do Regimento Interno/TCU, encaminhar cópia do Acórdão que sobrevier à Procuradoria da República no Estado do Tocantins, para a adoção das medidas de sua alçada e à Fundação Nacional da Saúde, para ciência.
41.	Por fim, como alertado pela unidade instrutiva, em se tratando de recursos do Programa de Aceleração do Crescimento - PAC, o cofre credor da dívida é o Tesouro Nacional, nos termos do art. 6º, § 2º, da Lei nº 11.578/2007.
	Ante o exposto, manifesto-me por que seja adotado o Acórdão que ora submeto a este Colegiado. 
T.C.U., Sala das Sessões, em 9 de agosto de 2022.
MARCOS BEMQUERER COSTA
Relator